ACORDAO-COMPLETO-2588053

ACÓRDÃO 983/2023 ATA 19/2023 - PLENÁRIO

VISTOS, relatados e discutidos estes autos que cuidam de auditoria realizada no âmbito do Fiscobras 2017 no Ministério das Cidades, na Caixa Econômica Federal e na Prefeitura de Curitiba, referente às obras de requalificação da Linha Verde Norte do BRT de Curitiba.
ACORDAM os Ministros do Tribunal de Contas da União, reunidos em Sessão Plenária, diante das razões expostas pelo Relator, em:
9.1. dar ciência ao Município de Curitiba/PR, com fundamento no art. 9°, inciso I, da Resolução-TCU 315, de 2020, que:
9.1.1. a licitação das obras e serviços da Linha Verde Norte do BRT de Curitiba foi realizada com base em projeto executivo contendo deficiências e desatualizações que deveriam ter sido atacadas antes da contratação do empreendimento, o que afronta os arts. 6º, inciso IX, e 7°, inciso I, da Lei 8.666/1993, o art. 2º, inciso IV e parágrafo único, da Lei 12.462/2011 e vasta jurisprudência do TCU, a exemplo dos Acórdãos 2.158/2015 (Min. Marcos Bemquerer) e 510/2012 (Min. José Múcio) , ambos do Plenário;
9.1.2. a adoção de índice não usual e com exigência de capacidade financeira superior à permitida na Lei de Licitações e Contratos, para fins de verificação da qualificação econômico-financeira de interessados em participar do certame licitatório, afronta o art. 31, §§ 3º e 5º, da Lei 8.666/1993 e contraria o disposto nos Acórdão 434/2010-TCU-Segunda Câmara (Min. Aroldo Cedraz) , 1.265/2010-TCU-Plenário (Min. Aroldo Cedraz) e 2.495/2010-TCU-Plenário (Min. José Múcio) ;
9.2. dar ciência sobre o presente Acórdão ao Município de Curitiba/PR, ao Ministério das Cidades, à Caixa Econômica Federal e à empresa Terpasul Construtora de Obras Ltda., destacando que o relatório e o voto que fundamentam, assim como a presente deliberação, podem ser acessados por meio do endereço eletrônico www.tcu.gov.br/acordaos;
9.3. arquivar o processo, nos termos do art. 169, inciso V, c/c o art. 250, inciso I, do Regimento Interno/TCU.

Auditoria no âmbito do Fiscobras 2017, referente às obras de requalificação da Linha Verde Norte do BRT de Curitiba, Lote 3.1.

Caixa Econômica Federal; Ministério das Cidades; Município de Curitiba/PR.

3. Interessados/Responsáveis:
3.1. Interessados: Congresso Nacional; Ministério das Cidade; Município de Curitiba/PR; Terpasul Construtora de Obras Ltda (02.774.220/0001-06).
3.2. Responsáveis: Antonio de Oliveira (XXX.008.559-XX); Carlos Alberto Barros (XXX.310.319-XX); Edemar Meissner (XXX.999.299-XX); Joao Alberto Mateus de Oliveira (XXX.828.359-XX); Silvana Mara Camara Vicelli Gioppo (XXX.651.839-XX); Sérgio Luiz Antoniasse (XXX.074.929-XX).

13.1. Ministros presentes: Bruno Dantas (Presidente), Walton Alencar Rodrigues, Benjamin Zymler, Augusto Nardes, Aroldo Cedraz, Jorge Oliveira, Antonio Anastasia (Relator) e Jhonatan de Jesus.
13.2. Ministro-Substituto convocado: Marcos Bemquerer Costa.
13.3. Ministro-Substituto presente: Weder de Oliveira.

ANTONIO ANASTASIA

Transcrevo a seguir, nos termos do art. 1º, § 3º, inciso I, da Lei nº 8.443/92, a instrução lavrada no âmbito da Unidade de Auditoria Especializada em Infraestrutura Urbana e Hídrica (peça 105) , cujas conclusões contaram com a anuência do corpo diretivo daquela unidade técnica (peças 106 e 107) .
"INTRODUÇÃO
1.	Trata-se de auditoria integrante do Fiscobras realizada em 2017 no Ministério das Cidades, na Caixa Econômica Federal e na Prefeitura de Curitiba, referente às obras de requalificação da Linha Verde Norte do BRT de Curitiba, Lote 3.1, com investimento de R$ 48.291.617,22 (peça 65) . 
2.	O presente trabalho visa analisar as oitivas da Prefeitura Municipal de Curitiba, do Ministério das Cidades (MCidades) , da Caixa Econômica Federal e da empresa Terpasul Construtora de Obras Ltda., determinadas por meio do despacho emanado pelo Relator (peça 68) .
HISTÓRICO
3.	O empreendimento global previsto contempla a execução de sete lotes da Linha Verde, além da realização de quatro estudos e projetos. 
4.	As obras têm previsão de recebimento de recursos federais no montante de R$ 179.370.000,00, por meio do Termo de Compromisso 436534-77/2014 (SIAFI 679292) , firmado entre a Caixa (mandatária da União) e o citado município no valor total de R$ 277.320.000,00.
5.	O objeto selecionado na auditoria foi o Lote 3.1, relativo às obras de Requalificação da Linha Verde Norte; Estação Vila Olímpica e Estação Fagundes Varela, estacas 767 a 890, com extensão aproximada de 2,46 km, por apresentar a maior materialidade (R$ 48.291.617,22, data-base de 6/5/2015) e percentual de execução (52,89%,) . 
6.	Para a execução das obras do Lote 3.1, foi firmado contrato entre a Prefeitura Municipal de Curitiba e a empresa Terpasul Construtora de Obras Ltda.
7.	Posteriormente, em decorrência de atrasos e inconformidades na execução das obras, o contrato com a empresa foi rescindido em agosto de 2019, com a contratação do Consórcio Compasa Br-Infra em julho de 2020, em novo processo licitatório, para finalizar os serviços do Lote 3.1. A conclusão das obras ocorreu em julho de 2021, ao passo que o Lote 3.2 também foi concluído, em março de 2022, segundo informações da prefeitura.
8.	A partir da auditoria desenvolvida no empreendimento, foram identificados achados relativos a: (i) projeto executivo deficiente e desatualizado; (ii) restrição à competitividade da licitação decorrente de critérios inadequados de julgamento e habilitação; e (iii) atraso na execução das obras. 
9.	Para tanto, foi proposta a oitiva da Prefeitura Municipal de Curitiba, do Ministério das Cidades (MCidades) , da Caixa Econômica Federal e da empresa Terpasul Construtora de Obras Ltda. para que se manifestassem sobre os indícios de irregularidade mencionados.
10.	Os itens relativos aos achados identificados na auditoria questionados nas oitivas, em resumo, foram os seguintes:
a)	projeto executivo deficiente e desatualizado (achado III.1) : i) quantitativos de serviços do orçamento incompatíveis com os obtidos em memória de cálculo, ocasionando potencial sobrepreço decorrente de quantitativos inadequados no valor global de R$ 1.855.074,69; ii) adoção de serviços menos econômicos ou eficientes, a exemplo de transporte com caminhão de 6 m³ e execução de serviços na modalidade manual (escavação e carregamento manuais) ; iii)  omissões e desatualizações do projeto executivo, como falta de previsão de redes de energia, saneamento e telecom, planejamento deficiente para implantação de infovias, redes elétricas e estações tubo, com potenciais impactos em prazo e valor global;
b)	restrição à competitividade da licitação decorrente de critérios inadequados de habilitação e julgamento, com edital de licitação contendo exigência de apresentação de índices contábeis não usualmente adotados e com exigências superiores à permissão legal para fins de habilitação econômico-financeira (achado III.2) ;
c)	providências tomadas para solucionar os problemas constatados que estão impactando em atrasos para a conclusão e a entrega do empreendimento (achado III.3) .
11.	As oitivas foram realizadas por meio das peças de 69 a 72. As respectivas manifestações foram apresentadas ao longo das peças de 89 a 102 (Prefeitura de Curitiba - peças 98-102, MCidades - peça 92, Caixa - peça 95, empresa Terpasul - peças 89-91) e passa-se a sua análise a seguir.
EXAME DE MÉRITO 
12.	A Semob/MCidades apresenta manifestação concentrando-se em mostrar de forma geral o empreendimento, percentuais de execução física e financeira e, genericamente, as medidas adotadas pela secretaria nas tratativas de andamento do empreendimento, como: realização de videoconferências, acompanhamento pelo Sistema SACI, realização de reuniões e visitas in loco. No entanto, não justifica nem trata das situações encontradas dos achados propriamente ditas (peça 92) .
13.	A manifestação da Caixa, da mesma forma, apresenta as tratativas gerais de reuniões e inspeções realizadas na Prefeitura de Curitiba e os pontos que passaram por avaliação de reprogramações, sem apresentar elementos que pudessem buscar elidir as situações encontradas elencadas na auditoria (peça 95) .
14.	Em sua resposta, a empresa Terpasul Construtora de Obras Ltda. argumentou exaustivamente que não pode ser responsabilizada por questões relativas a obrigações da contratante, a Prefeitura Municipal de Curitiba (peça 89) . 
Análise
15.	Registra-se que não se cogita a responsabilização da empresa contratada por irregularidades que não tenham sido por ela cometidas, mas que a oitiva foi feita à empresa para o rol de irregularidades como um todo para que pudesse se manifestar sobre aspectos que poderiam ensejar a alteração dos instrumentos jurídicos firmados, inclusive dos valores totais do contrato.
Projeto executivo deficiente e desatualizado (achado III.1) 
16.	Destaca-se incialmente que as obras tratadas nestes autos foram licitadas e contratadas com o projeto executivo, razão pela qual se trata da completude e atualização do projeto executivo, nestes autos, com relação às exigências de projeto para a contratação e a execução do empreendimento.
Responsabilidade pelo Projeto executivo
17.	A Prefeitura de Curitiba, na sua manifestação, relata que os projetos de engenharia usados nos empreendimentos da prefeitura são contratados pelo Instituto de Pesquisa e Planejamento Urbano de Curitiba (IPPUC) e apresenta jurisprudência que identifica que a responsabilidade técnica das obras e serviços de engenharia é do profissional contratado para tal, conforme indicação da Anotação de Responsabilidade Técnica (ART) , que individualiza a responsabilidade do profissional tecnicamente habilitado para a atividade. E nesta toada, o IPPUC ou profissional do seu quadro não poderiam ser responsabilizados por ato de exclusiva responsabilidade legal de profissional contratado (peça 98, p. 2-7) .
Análise
18.	O fato de a responsabilidade técnica pelo projeto caber ao profissional que o elaborou e que consta da respectiva ART não exclui a responsabilidade dos gestores responsáveis pela realização de licitação, assinatura de contrato e início de obras com adoção de projeto básico deficiente (ou executivo quando substitui o básico já na fase licitatória) , impreciso e que não contemple todos os elementos necessários e suficientes para bem caracterizar e orçar a totalidade da obra, o que já poderia caracterizar, por si só, irregularidade grave passível de aplicação de multa aos responsáveis, conforme entendimento dos Acórdãos TCU 302/2016, 2.158/2015 (ambos da Relatoria do Min. Marcos Bemquerer) e 510/2012-TCU (Min. José Múcio) , todos do Plenário.
Questões relativas a sobrepreços de quantitativos
19.	A Secretaria Municipal de Obras Públicas (SMOP) apresenta explicações relativas aos indícios de sobrepreço de quantitativos de alguns itens avaliados na auditoria no Anexo I à oitiva da Prefeitura de Curitiba, a partir da p. 13 da peça 98, que se junta à manifestação do IPPUC, Anexo II, constante a partir da p. 79 da peça 98.
20.	Relativamente à questão de indícios de sobrepreço de quantitativos, foi apresentada justificativa para o quantitativo do item 2.2.6, referente ao momento de transporte dos volumes de material escavado da marginal esquerda, expressos nos itens 2.2.1 e 2.2.2.
21.	A partir das informações incompletas de memórias de cálculos de quantitativos fornecidas à época da auditoria, a equipe utilizou a metodologia adotada pelo Sicro, que também calcula a massa total a ser transportada, mas aplicando o peso específico maior aplicável diretamente ao volume de solo no corte (não empolado) . A metodologia utilizada e apresentada na oitiva pelo IPPUC considera a extração do material, aplicação do fator de empolamento e posterior cálculo da massa transportada a partir da aplicação do peso específico menor do solo solto. Apesar da pequena diferença existente entre as metodologias, a adotada também está correta e deve ser aceita. Pela memória de cálculo apresentada, o valor total do serviço 2.2.6 (Transporte de material c/ caminhão basculante DT médio 20Km) seria 3,6% maior do que o constante no orçamento aprovado pela Caixa e licitado (peça 99, p. 1) .
22.	O mesmo raciocínio pode ser aplicado para o item 2.3.6 (peça 99, p. 1-2) e para os itens 2.1.6, 2.4.6 e 2.5.6 (peça 99, p. 3) , que se referem a serviços idênticos ao 2.2.6 para diferentes partes das obras, assim como para os itens 3.1.1.2 e 3.1.1.4, relativos a transporte de capa asfáltica e camada granular com caminhão basculante (peça 99, p. 2-4) .
23.	São apresentados os índices adotados no projeto para empolamento, peso específico dos materiais soltos e peso específico dos materiais medidos na caixa (peça 98, p. 85) .
24.	Com relação a divergências de quantitativos de material de corte e aterro, o IPPUC apresenta os quantitativos que supostamente teriam embasado diretamente os serviços de transporte orçados e ressalta que há pequenas diferenças entre a memória de cálculo que embasa o orçamento e o novo cálculo. Afirma também que a memória de cálculo de terraplenagem constante do anexo 2 apresenta a soma dos valores constantes das estacas 768 a 804 e 804 a 890, igual à soma dos valores dos materiais de primeira categoria com o material inservível, constantes da planilha orçamentária. Ressalta também que a planilha de cálculo de terraplenagem em material de primeira categoria inclui também o material inservível (peça 99, p. 4) .
25.	Para o serviço de "Estrutura metálica para passarela, fabricação, jateamento, pintura e montagem", de grande relevância para o orçamento, atingindo 6,56% do orçamento (quinto serviço de maior relevância para a obra) , o relatório de auditoria havia constatado a ausência de apresentação de projeto estrutural e de memória de cálculo de quantitativos, tanto pela Prefeitura de Curitiba/PR como pela Caixa, configurando mais um indício de deficiência do projeto executivo. O IPPUC informa na sua oitiva a existência de projeto estrutural, apresentado no anexo 4 de sua resposta, item não digitalizável, com a memória de cálculo de quantitativos presente nas pranchas do projeto (peça 99, p. 5) . A memória de cálculo consta da Prancha 4/9 do projeto de estrutura metálica e o quantitativo presente na prancha de junho de 2010 coincide com o quantitativo orçado para a estrutura metálica (168.585,00 Kg) .
26.	O IPPUC apresentou adicionalmente memória de cálculo para o quantitativo de escoramento lateral de valas no seu anexo 2 e informou que não havia memória de cálculo para compactação de moledo para aterro da galeria no projeto original aprovado, pois este havia considerado que o reaterro seria feito com material do próprio canteiro (peça 99, p. 5) .
27.	Em explicações sobre o item 58 do relatório, que identifica diversos serviços com indícios de sobrepreço de quantitativos, o IPPUC apresenta cálculos provenientes do seu anexo 5 que chegariam a quantidades calculadas iguais ou maiores do que as presentes no orçamento contratado (peça 99, p. 6, e peça 100, p. 17-22) .
28.	Memórias de cálculo de quantitativos ausentes na documentação de auditoria são alegadamente apresentados no anexo 2 da resposta do IPPUC. Relativamente aos indícios de sobrepreço de quantitativos apontados no relatório de auditoria, o instituto conclui que, a partir dos números trazidos no seu anexo 5, constata-se não haver sobrepreço, mas uma defasagem de preço de R$ 270.423,68, equivalente a 0,56% do valor do contrato (peça 99, p. 6-7) .
Análise
29.	No que concerne aos indícios de sobrepreço de quantitativos identificados na auditoria, a memória de cálculo de quantitativos apresentada para os serviços "Revestimento com CBUQ - faixa "C", "Revestimento com CBUQ - faixa "A", "Concreto compactado a rolo Fctmk = 1,5 Mpa" e "Execução de base de brita 4-A compactado - sub-base" (item 58 do relatório de auditoria) apresenta quantitativos totais para cada serviço ligeiramente diferentes dos quantitativos recalculados à época da auditoria. No entanto, o IPPUC conclui não haver sobrepreço fazendo uma comparação dos serviços com um quantitativo total orçado diferente daquele que é obtido ao se somarem todas as ocorrências dos serviços no orçamento, conforme se observa na Curva ABC (peça 100, p. 22, e peça 53, p. 1) .
30.	Foi, portanto, realizada uma nova comparação para apuração de sobrepreço ou subpreço de quantitativos para esses serviços em novo cálculo de planilha Excel, atualizando os quantitativos apresentados e comparando-os com as ocorrências de fato no orçamento, conjuntamente com os serviços de "Transporte de material com caminhão basculante" calculados pelas suas principais ocorrências no orçamento (serviços 2.1.6, 2.3.6, 2.4.6, 2.5.6, 3.1.1.2 e 3.1.1.4) . Essa comparação atualizada, somando-se aos outros serviços que tinham comparativos de quantitativos (peça 53, p. 7) resultaram na conclusão pela existência de um sobrepreço de quantitativos de R$ 1.578.683,15 (equivalente a 6,14% da amostra de R$ 25.719.865,23 e a 3,11% do total orçado) , conforme tabelas apresentadas abaixo:
Tabela 1 - Avaliação de sobrepreço de quantitativos dos serviços de Transporte nas principais ocorrências no orçamento
	Item
	Mom. Transp. c/ empol. calcul (t.Km) 
	Momento de transp. na planilha

	2.1.6
	              561.627,56
	513.293,56
	
	2.2.6
	              811.294,30
	783.080,77
	
	2.3.6
	              763.091,11
	763.091,16
	
	2.4.6
	              476.257,21
	437.830,33
	
	2.5.6
	              466.990,26
	466.990,16
	
	3.1.1.4
	              682.712,55
	525.163,50
	
	3.1.1.2
	              498.448,08
	498.448,00

	            4.260.421,07
	3.987.897,48

	Preço Unit. c/BDI (R$) 
	Valor Total Calc. (R$) 
	Valor Total orçado (R$) 
	
	0,61
	2.598.856,85
	2.432.617,46 

			Sobrepreço de quant. (R$) 
	
			-166.239,39 
	
Fonte: Elaboração própria
Tabela 2 - Reavaliação dos quantitativos do orçamento com base nas respostas apresentadas à oitiva
	Serviço
	Unid.
	Qtde. Contr.
	Quantit. Recalculado
	Preço Unit. (c/ BDI) (R$) 
	Preço Parcial (R$) 
	Sobrepreço de Quantit. (R$) 

	Revestimento com CBUQ - faixa "C"
	T
	15.095,32 
	11.893,42 
	                             244,74 
	3.694.428,62
	783.633,01

	Revestimento com CBUQ - faixa "A"
	T
	           8.137,58 
	                                          6.692,31 
	                             205,50 
	1.672.272,69
	297.002,99

	Concreto compactado a rolo Fctmk = 1,5 Mpa
	m³
	         14.860,09 
	                                       12.908,04 
	                             201,90 
	3.000.252,17
	                               394.118,90

	Execução de base de brita 4-A compactado - sub-base
	m³
	         27.104,46 
	                                       23.953,81 
	                               80,00 
	2.168.356,80
	252.052,00

	Transporte de material com caminhão basculante
	T.Km
	    3.987.897,48 
	                                  4.260.421,07 
	                                  0,61 
	            2.432.617,46
	-166.239,39 

	Substituição de material inservível com areia - reforço do subleito
	m³
	         43.779,81 
	                                       43.395,85 
	                               85,83 
	            3.757.621,09
	32.955,29

	Moledo compactado
	m³
	37.827,89
	37.923,57
	93,12
	3.522.533,12
	- 8.909,72

	Placa de concreto de cimento portland Fctmk=4.5MPa, com régua vibratória simples, inclusive forma metálica
	m³
	           5.652,83 
	                                          5.860,07 
	                             423,47 
	2.393.803,92
	-87.759,92

	Microrevestimento a frio com polímero e-15 mm
	m²
	         67.316,85 
	                                       60.145,07 
	                               11,41 
	768.085,26
	81.830,01

						Total =
	 R$1.578.683,15

					Amostra            
	25.719.865,23
	6,14%

					Total orçado
	50.745.355,61
	3,11%

Fonte: Elaboração própria
31.	Não obstante, levando em conta que o desconto de preços unitários identificado no orçamento contratual em relação ao orçamento referencial, de R$ 1.442.772,17 (peça 53, p. 5) , é próximo ao valor da divergência de quantitativos que resta no orçamento e que o contrato não teve continuidade, tendo sido posteriormente rescindido para realização de nova licitação, não se justifica a realização de audiências para julgar responsabilizações no orçamento e no contrato.
Adoção de serviços incompatíveis com o porte das obras contratadas
32.	Foi identificada no orçamento a utilização de serviços menos eficientes/econômicos para o tipo e porte da obra, especialmente a previsão de adoção de transporte de material com o uso de caminhão basculante de capacidade de 6 m³ para diversos serviços de transporte no orçamento, diferentes materiais e DMTs, solução antieconômica para o transporte de volumes significativos de materiais. Constatou-se também a previsão de execução de serviços na modalidade manual (escavação e carregamento manuais) ; no entanto, em proporções menores frente ao total de escavação e com menor impacto para o orçamento.
33.	Houve a informação de que as diferenças de valor relativas à adoção de serviços menos produtivos e incompatíveis com o porte da obra questionadas já vinham sendo glosadas pelo município na execução do contrato e posteriormente foram objeto do aditivo contratual 22.029/08, de repactuação dos preços dos serviços de transporte com caminhão basculante e de escavação (peça 98, p. 17-18) .
Análise
34.	Quanto a esse ponto, portanto, tendo em vista a realização do aditivo contratual alterando o orçamento para prever serviços de transporte com caminhões de maior capacidade, assim como a alteração da modalidade manual para os serviços de escavação e carregamento para metodologias mais compatíveis com o porte da obra e com a produtividade esperada, a irregularidade detectada foi sanada por meio da realização do Aditivo Contratual 22.029/08, que, entre outras medidas, promoveu uma redução de R$ 812.996,37 no orçamento contratual com o objetivo de compatibilizar os serviços em busca de atendimento ao devido equilíbrio econômico-financeiro (peça 98, p. 57 e 64) .
Demais deficiências questionadas no projeto executivo
35.	Relativamente aos indícios das demais deficiências e desatualizações do projeto executivo, o próprio IPPUC mostra em sua resposta que parte das medidas tomadas pela administração municipal foi decidida apenas após o início das obras. Como exemplo, as interferências das redes elétrica, de saneamento, telecomunicações e gás teriam sido levantadas pela empresa contratada para a elaboração dos projetos em 2009 e, decorridos oito anos, diversas outras instalações de infraestrutura foram executadas pelas concessionárias, não sendo possível levantá-las sem a contratação de um levantamento de interferências. Neste caso, foi decidido pela administração que as alterações necessárias ao projeto para novas interferências que surgissem seriam aditadas à obra (peça 99, p. 7) .
Análise
36.	Esse cenário apresentado demonstra uma assunção de riscos desconhecidos por parte da administração ao optar por licitar e contratar obras com projeto executivo e levantamento de interferências sabidamente defasado, o que importava em riscos elevados de resultar em custos maiores, atrasos significativos, alterações de projeto de última hora, necessidades de aditivos e burocracias administrativas adicionais no decorrer da execução das obras, que foi o cenário que de fato se consumou para este empreendimento.
37.	A exemplo do evidenciado no item 78 do relatório de auditoria, a necessidade de readequação de serviços e elaboração de quantitativos, como da rede de distribuição de energia elétrica urbana (RDU) e gabião sob ponte foram serviços que impediam a continuação das obras de pavimentação, a definição do dimensionamento do pavimento das marginais, dos imóveis atingidos e dos desvios para a realização dos serviços (peça 65, p. 14) . Ou seja, a ausência de levantamentos, avaliações e atualizações de projetos, previamente ao início das obras, gerou significativos impactos no andamento de várias etapas do contrato de execução das obras. Da mesma forma aconteceu com a necessidade de elaboração de projeto de contenção das cabeceiras da ponte da Rua Bento Ribeiro, por estarem ausentes no projeto da licitação, em função de o levantamento topográfico ter sido realizado por empresa contratada para a elaboração dos projetos em 2009 e ter havido, ao longo de quase oito anos, alterações nas margens do rio que tornaram necessário o reforço das cabeceiras no decorrer do contrato das obras (peça 99, p. 11-12) .
Conclusão
38.	Quanto à discussão sobre a responsabilidade pela adequação do projeto executivo, observa-se que o fato de a responsabilidade técnica pelo projeto caber ao profissional que o elaborou e que consta da respectiva ART não exclui a responsabilidade dos gestores responsáveis pela realização de licitação, assinatura de contrato e início de obras com adoção de projeto básico deficiente (ou executivo quando substitui o básico já na fase licitatória) , impreciso e que não contemple todos os elementos necessários e suficientes para bem caracterizar e orçar a totalidade da obra, o que já poderia caracterizar, por si só, irregularidade grave passível de aplicação de multa aos responsáveis, conforme entendimento dos Acórdãos TCU 302/2016, 2.158/2015 (ambos da Relatoria do Min. Marcos Bemquerer) e 510/2012-TCU (Min. José Múcio) , todos do Plenário.
39.	Relativamente aos indícios de sobrepreço de quantitativos, foi acatada a justificativa para os quantitativos dos serviços de "Transporte de material c/ caminhão basculante", avaliado nos serviços 2.1.6, 2.2.6, 2.3.6, 2.4.6, 2.5.6, 3.1.1.2 e 3.1.1.4. Quanto aos demais serviços justificados ("Revestimento com CBUQ - faixa "C", "Revestimento com CBUQ - faixa "A", "Concreto compactado a rolo Fctmk = 1,5 Mpa" e "Execução de base de brita 4-A compactado - sub-base") , foram levados em conta os quantitativos apresentados. No entanto, o IPPUC conclui não haver sobrepreço fazendo uma comparação dos serviços com um quantitativo total orçado diferente daquele que é obtido ao se somarem todas as ocorrências dos serviços no orçamento. Em nova análise para apuração de eventual sobrepreço ou subpreço de quantitativos, chegou-se à conclusão pela existência de um sobrepreço de quantitativos de R$ 1.578.683,15 (equivalente a 6,14% da amostra de R$ 25.719.865,23 e a 3,11% do total orçado) , conforme demonstrado na Tabela 2.
40.	Não obstante, levando em conta que o desconto de preços unitários identificado no orçamento contratual em relação ao orçamento referencial, de R$ 1.442.772,17 (peça 53, p. 5) , é próximo ao valor da divergência de quantitativos que restou no orçamento e que o contrato não teve continuidade, com a sua rescisão para realização de nova licitação, não se justifica a realização de audiências para julgar responsabilizações no orçamento e no contrato.
41.	Quanto à previsão no orçamento da adoção de serviços incompatíveis com o porte das obras (com a adoção de caminhões de pequena capacidade, 6 m³, para o transporte de materiais e serviços de escavação e carregamento manuais) , houve a realização de aditivo contratual alterando o orçamento para prever serviços de transporte com caminhões de maior capacidade, assim como a alteração da modalidade manual para os serviços de escavação e carregamento para metodologias mais compatíveis com o porte da obra e com a produtividade esperada. Portanto, a irregularidade detectada foi sanada por meio da realização do Aditivo Contratual 22.029/08, que, entre outras medidas, promoveu uma redução de R$ 812.996,37 no orçamento com o objetivo de compatibilizar os serviços em busca de atendimento ao devido equilíbrio econômico-financeiro.
42.	Quanto à incompletude e à desatualização do projeto executivo, a ausência de levantamentos, avaliações e atualizações de projetos, previamente ao início das obras, gerou significativos impactos no andamento de várias etapas do contrato de execução das obras. Parte das medidas tomadas pela administração municipal foi decidida apenas após o início das obras. As interferências das redes elétrica, de saneamento, telecomunicações e gás foram levantadas pela empresa contratada para a elaboração dos projetos em 2009 e, decorridos oito anos, diversas outras instalações de infraestrutura foram executadas pelas concessionárias, sendo necessária a contratação de novo levantamento de interferências, mas com a decisão da administração de que as alterações necessárias ao projeto para novas interferências seriam aditadas ao contrato das obras.
43.	Destarte, conclui-se que o projeto executivo utilizado para a licitação e para as obras foi, de fato, deficiente e principalmente desatualizado e que, dessa forma, a administração municipal aceitou incorrer em riscos que resultaram em atrasos durante a execução do contrato do Lote 3.1 por necessidade de diversas revisões técnicas por diferentes partes e trâmites burocráticos para permitir a continuidade das obras, em afronta ao art. 6º, inciso IX, da Lei 8.666/1993, ao art. 2º, inciso IV e parágrafo único, da Lei 12.462/2011 e a vasta jurisprudência do TCU, a exemplo dos Acórdãos 2.158/2015 (Min. Marcos Bemquerer) e 510/2012 (Min. José Múcio) , ambos do Plenário.
44.	Assim, cabe dar ciência à Prefeitura Municipal de Curitiba/PR que a licitação das obras e serviços da Linha Verde Norte do BRT de Curitiba foi realizada com base em projeto executivo desatualizado e incompleto, em desacordo com o art. 2º, inciso IV e parágrafo único, da Lei 12.462/2011, com os arts. 6º, inciso IX, e 7º, inciso I, da Lei 8.666/1993 e com vasta jurisprudência do TCU, a exemplo dos Acórdãos 2.158/2015 (Min. Marcos Bemquerer) e 510/2012 (Min. José Múcio) , ambos do Plenário, e que tal situação gerou impactos na execução do contrato pela necessidade de diversas revisões durante o curso das obras e a execução do contrato, muitas das quais deveriam ter sido realizadas antes da contratação do empreendimento, o que diminuiria a necessidade de diminuições e interrupções de ritmo de obra, realização de novos estudos e elaboração de novos projetos e rediscussão, elaboração, formalização, aprovação e retomada de execução a partir de aditivos contratuais.
Restrição à competitividade da licitação decorrente de critérios inadequados de habilitação e julgamento (achado III.2) 
45.	O edital de licitação do empreendimento do Lote 3.1 da Linha Verde Norte previu como critério para a qualificação econômico-financeira da licitante vencedora da disputa de preços o atendimento a índice não usual e com indícios de ter exigido capacidade financeira superior à exigência permitida na lei de licitações e contratos, na forma do índice denominado "Capacidade Financeira Disponível (CFD) ".
46.	A lei de licitações dispõe que não se pode exigir capital mínimo superior a 10% do valor estimado da contratação (art. 31, § 3º, da Lei 8.666/1993) , ao mesmo tempo em que veda a exigência de índices e valores não usualmente adotados para a correta avaliação de situação financeira, suficiente ao cumprimento das obrigações decorrentes da licitação (art. 31, § 5º, da Lei 8.666/1993) . A jurisprudência do TCU corrobora com o mesmo entendimento, conforme Acórdão 434/2010-TCU-Segunda Câmara (Min. Aroldo Cedraz) , 1.265/2010-TCU-Plenário (Min. Aroldo Cedraz) e 2.495/2010-TCU-Plenário (Min. José Múcio) .
47.	Conforme previsão do art. 31 da Lei 8.666/1993, a qualificação econômico-financeira ou a boa situação financeira poderá ser apurada por outras formas de avaliação, como balanço patrimonial, certidão negativa de falência, de recuperação judicial, garantia de proposta, capital social, patrimônio líquido e relação de compromissos assumidos pelo licitante.
48.	A análise feita na auditoria relativamente ao índice adotado, que não teve respaldo encontrado em normas do Conselho Federal de Contabilidade (CFC) , na lei de licitações ou na jurisprudência desta Corte de Contas, é que a adoção do fator multiplicativo 5 para as diferenças apuradas entre os componentes mais líquidos do ativo e do passivo patrimoniais corresponde a exigir uma capacidade financeira de cerca de 20% do valor total estimado para o contrato, o que contraria o art. 31, § 3º, da Lei 8.666/1993.
49.	No caso concreto, apenas duas empresas apresentaram propostas de preço para o certame licitatório e houve impugnação ao edital relativamente à ilegalidade da exigência do índice de CFD no certame licitatório por ferir o seu caráter competitivo. A referida impugnação foi indeferida e a empresa que a apresentou não ofertou proposta de preços na licitação, aumentando os indícios de que a adoção do índice tenha impactado em restrição à competitividade da licitação.
50.	Relativamente à adoção do índice de CFD, a Secretaria Municipal de Obras Públicas de Curitiba (SMOP) argumenta que se justifica na ocorrência de atrasos constantes na execução de obras por empresas vencedoras de processos licitatórios no município, causando transtornos e dificuldades em atender matrizes de responsabilidades e cronogramas financeiros da administração e com agentes financiadores e que a existência de várias obras executadas ao mesmo tempo pela mesma empresa certamente seriam o maior causador desses atrasos. Com isso, a SMOP teria buscado, espelhada em outras entidades, um moderador de contratações que não impusesse obrigações de habilitação não permitidas por lei e que não viesse prejudicar a competitividade. Dessa forma, o Secretário Municipal de Obras Públicas encaminhou ofício em junho de 2014 à Secretaria Municipal de Finanças - SMF solicitando que o Departamento de Contabilidade promovesse a análise da fórmula de CFD conjuntamente aos outros índices utilizados, visando verificar se as empresas possuíam capacidade operacional e financeira na execução simultânea de várias obras sem que essa situação pudesse prejudicar o seu desempenho na obra objeto da contratação que a prefeitura pretendia fazer, caso fosse declarada vencedora da licitação (peça 98, p. 23-27) .
51.	A manifestação identifica que vinha sendo observado que outras entidades estavam utilizando em seus processos licitatórios a exigência de "relação de compromissos assumidos pelo licitante que importassem diminuição da capacidade operativa ou absorção de disponibilidade financeira", conforme possibilidade do art. 31, § 4º, da Lei 8.666/1993. Para tanto, apresenta as fórmulas adotadas em licitações do Município de Modelo/SC, do Senac/PR e do Deinfra/SC. Todos os exemplos adotariam formato de cálculo idêntico, inclusive quanto ao fator multiplicador igual a 5, e as informações contidas na fórmula objetivariam aplicar o dispositivo legal. Ademais, ressaltam não ter incluído exigência de capital ou patrimônio líquido mínimo, mas apenas caução de 1% (peça 98, p. 28-30) .
52.	Ao fim, identifica a SMOP que a lei não definiu ou padronizou índices para aferição da situação financeira e que não havia pacificação sobre a forma de aferir a diminuição da capacidade operativa ou absorção de disponibilidade financeira (conforme previsão do art. 31, § 4º, da Lei 8.666/1993) . E acrescenta que o Departamento de Contabilidade da SMF foi instado somente a proceder à análise da fórmula da CFD, que passaria a fazer parte dos editais de licitação, e não a avaliar a pertinência do uso do índice (peça 98, p. 30) .
Análise
53.	Reconhece-se o esforço da SMOP em considerar, nos seus processos seletivos, a relação de compromissos assumidos pelos licitantes que importassem diminuição da capacidade operativa ou absorção de disponibilidade financeira, buscando forma de aplicar o disposto no art. 31, § 4º, da Lei 8.666/1993 e tornar os seus contratos de obras mais céleres e menos sujeitos a dificuldades de execução em função da existência de outros contratos eventualmente assumidos pela empresa vencedora do certame.
54.	Isso, aliado ao fato de ter adotado modelo similar a outros que vinham sendo adotados por outras entidades públicas, se configura como atenuante a eventual irregularidade cometida.
55.	Não obstante, a SMOP/Curitiba não demonstrou tecnicamente como a adoção do índice de CFD se conforma à vedação legal de exigência de capital mínimo superior a 10% do valor estimado da contratação (art. 31, § 3º da Lei 8.666/1993) . Permanece o entendimento, portanto, que a adoção do fator multiplicativo 5 na fórmula de cálculo da Capacidade Financeira Disponível corresponde a exigir cerca de 20% do valor total estimado para o contrato como capital disponível. Além do mais, a subtração do capital calculado pela Valor Residual Atualizado (VR) dos outros contratos vigentes da empresa equivale a exigir a disponibilidade de 20% do capital disponível não só sobre este certame, mas para o saldo de todos os seus contratos formalizados para que possa ser habilitada no certame.
Figura 1 - Fórmula de cálculo da Capacidade Financeira Disponível adotada pela SMOP/Curitiba

Fonte: Ofício SMOP, peça 98, p. 27
56.	Vale registrar, como será trazido no tópico seguinte, que mesmo com a adoção desse índice como forma de mitigar a ocorrência de atrasos na execução, eles ocorreram por diversas razões que poderiam ser evitadas com um planejamento adequado. O que demonstra que o índice não foi fator garantidor de tempestividade, mas enseja uma restrição à participação de outros licitantes.
57.	Assim, entende-se adequado dar ciência à Prefeitura Municipal de Curitiba/PR que a adoção de índice não usual e com exigência de capacidade financeira superior à permitida na Lei de Licitações e Contratos, para fins de verificação da qualificação econômico-financeira de interessados em participar do certame licitatório, na forma do índice denominado "Capacidade Financeira Disponível (CFD) ", afronta o art. 31, §§ 3º e 5º, da Lei 8.666/1993 e contraria o disposto nos Acórdão 434/2010-TCU-Segunda Câmara (Min. Aroldo Cedraz) , 1.265/2010-TCU-Plenário (Min. Aroldo Cedraz) e 2.495/2010-TCU-Plenário (Min. José Múcio) , sendo adequada a adoção de outra metodologia para avaliação da diminuição da capacidade operativa e da absorção de disponibilidade financeira previstas no art. 31, § 4º, da Lei 8.666/1993.
Providências tomadas para abordar problemas e atrasos no empreendimento (achado III.3) 
58.	Quanto às principais razões que culminaram no atraso da execução das obras mencionadas pela SMOP e elencadas no item 75 do relatório de auditoria (peça 65, p. 14-15) , a secretaria identifica a existência de diferentes razões para as ocorrências: cadastros deficientes de concessionárias; inconsistências de projeto; projetos não previstos no projeto executivo da licitação para contenção de cabeceiras da ponte e infovias; necessidades de alterações de projeto e revisões de quantidades de materiais para iluminação; necessidades de alterações dos projetos das estações tubos por solicitação da URBS durante a execução da obra; adequações de geometria das vias para implantação dos passeios para atender as normas de acessibilidade; revisão dos projetos das fundações das obras de arte especiais, que não atingiram néga nos comprimentos projetados; revisão da fundação da passarela metálica; necessidade de reforço de subleito adicional em alguns trechos no projeto de terraplenagem e pavimentação; alteração de projeto para implantação de retorno na canaleta exclusiva para conferir funcionalidade enquanto não é executada a continuação das obras dos demais lotes (peça 98, p. 21-23) .
Análise
59.	Informações divulgadas pela Prefeitura de Curitiba a respeito da evolução do empreendimento mostram que, após aplicação de diversas notificações por atrasos e inconformidades na execução das obras, houve rescisão contratual, em agosto de 2019, da empresa Terpasul Construtora de Obras Ltda., que venceu as licitações e estava executando as obras dos lotes 3.1, 3.2 e 4.1. Consta que, em abril de 2020, foi publicado edital de concorrência para a contratação da nova empresa que finalizaria os serviços do Lote 3.1 e, em julho do mesmo ano, foi homologado o processo, tendo como vencedor o Consórcio Compasa Br-Infra.
60.	Relativamente à evolução do empreendimento, consta a informação de que o Lote 3.1 foi concluído em julho de 2021, ao passo que o Lote 3.2 foi concluído em março de 2022. Portanto, apesar dos diversos atrasos incorridos pelo empreendimento, esta situação pôde encontrar seu termo com a entrega do trecho para operação na Linha Verde em Curitiba/PR. Os lotes 2.1, 2.2 e 4.1, por sua vez, estariam em fase de licitação e a previsão atual divulgada pela prefeitura de conclusão de todos os lotes da Linha Verde Norte é para o fim de 2024 (https://www.curitiba.pr.gov.br/noticiasespeciais/a-evolucao-da-linha-verde/17) .
61.	Da mesma forma, embora a Linha Verde ainda não esteja com toda a sua funcionalidade prevista, já há notícias de ampliação do transporte público ofertado na região com o início da operação da linha do transporte coletivo Ligeirão Fagundes Varela/Pinheirinho, com uma ligação inédita entre o norte e o sul da cidade de Curitiba pela Linha Verde (BR-476) , com capacidade para atender até oito mil pessoas por dia e permitindo a integração de dezoito linhas pelas estações-tubo, além das conexões que podem ser feitas no Terminal do Pinheirinho. A inauguração da nova linha teria sido possível com a conclusão do trecho do Lote 3.1 da Linha Verde Norte e das duas novas estações-tubo, Vila Olímpica e Fagundes Varela. Tal início de operação é, inclusive, parte das contrapartidas previstas ao financiamento das obras por parte da Agência Francesa de Desenvolvimento - AFD (https://www.curitiba.pr.gov.br/noticias/linha-verde-ganha-ligeirao-que-interliga-18-linhas-e-integra-transporte-de-norte-a-sul/59787) .
62.	Portanto, entende-se que, neste ponto, não há mais que se falar em providências a serem tomadas pelos jurisdicionados para resolução de problemas de execução e atrasos do Lote 3.1 da Linha Verde Norte do BRT de Curitiba.
CONCLUSÃO
63.	Esta instrução buscou analisar as oitivas da Prefeitura Municipal de Curitiba, do Ministério das Cidades (MCidades) , da Caixa Econômica Federal e da empresa Terpasul Construtora de Obras Ltda., determinadas por meio do despacho emanado pelo Relator (peça 68) , em decorrência dos achados identificados na auditoria integrante do Fiscobras 2017 nas obras de requalificação da Linha Verde Norte do BRT de Curitiba, Lote 3.1, com investimento inicial previsto de R$ 48.291.617,22 (peça 65) .
64.	Os itens relativos aos achados identificados na auditoria questionados nas oitivas, em resumo, foram os seguintes: (i) projeto executivo deficiente e desatualizado (achado III.1) ; (ii)  restrição à competitividade da licitação decorrente de critérios inadequados de habilitação e julgamento (achado III.2) ; (iii) providências tomadas para solucionar os problemas constatados que vinham impactando em atrasos para a conclusão e a entrega do empreendimento (achado III.3) .
65.	Quanto à discussão sobre a responsabilidade pela adequação do projeto executivo, observa-se que o fato de a responsabilidade técnica pelo projeto caber ao profissional que o elaborou e que consta da respectiva ART não exclui a responsabilidade dos gestores responsáveis pela realização de licitação, assinatura de contrato e início de obras com adoção de projeto básico deficiente (ou executivo quando substitui o básico já na fase licitatória) , impreciso e que não contemple todos os elementos necessários e suficientes para bem caracterizar e orçar a totalidade da obra, o que já poderia caracterizar, por si só, irregularidade grave passível de aplicação de multa aos responsáveis, conforme entendimento dos Acórdãos TCU 302/2016, 2.158/2015 (ambos da Relatoria do Min. Marcos Bemquerer) e 510/2012-TCU (Min. José Múcio) , todos do Plenário.
66.	Relativamente aos indícios de sobrepreço de quantitativos, foi acolhida a justificativa para os quantitativos dos serviços de "Transporte de material c/ caminhão basculante", avaliado nos serviços 2.1.6, 2.2.6, 2.3.6, 2.4.6, 2.5.6, 3.1.1.2 e 3.1.1.4. Quanto aos demais serviços justificados ("Revestimento com CBUQ - faixa "C", "Revestimento com CBUQ - faixa "A", "Concreto compactado a rolo Fctmk = 1,5 Mpa" e "Execução de base de brita 4-A compactado - sub-base") , foram levados em conta os quantitativos apresentados. No entanto, o IPPUC conclui não haver sobrepreço fazendo uma comparação dos serviços com um quantitativo total orçado diferente daquele que é obtido ao se somarem todas as ocorrências dos serviços no orçamento. Em nova análise para apuração de eventual sobrepreço ou subpreço de quantitativos, chegou-se à conclusão pela existência de um sobrepreço de quantitativos de R$ 1.578.683,15 (equivalente a 6,14% da amostra de R$ 25.719.865,23 e a 3,11% do total orçado) , conforme demonstrado na tabela de análise.
67.	Não obstante, levando em conta que o desconto de preços unitários identificado no orçamento contratual em relação ao orçamento referencial, de R$ 1.442.772,17 (peça 53, p. 5) , é próximo ao valor da divergência de quantitativos que restou no orçamento e que o contrato não teve continuidade, com a sua rescisão para realização de nova licitação, não se justifica a realização de audiências para julgar responsabilizações no orçamento e no contrato.
68.	Quanto à previsão no orçamento da adoção de serviços incompatíveis com o porte das obras (com a adoção de caminhões de pequena capacidade, 6 m³, para o transporte de materiais e serviços de escavação e carregamento manuais) , houve a realização de aditivo contratual alterando o orçamento para prever serviços de transporte com caminhões de maior capacidade, assim como a alteração da modalidade manual para os serviços de escavação e carregamento para metodologias mais compatíveis com o porte da obra e com a produtividade esperada. Portanto, a irregularidade detectada foi sanada por meio da realização do Aditivo Contratual 22.029/08, que, entre outras medidas, promoveu uma redução de R$ 812.996,37 no orçamento com o objetivo de compatibilizar os serviços em busca de atendimento ao devido equilíbrio econômico-financeiro.
69.	Quanto à incompletude e à desatualização do projeto executivo, a ausência de levantamentos, avaliações e atualizações de projetos, previamente ao início das obras, gerou significativos impactos no andamento de várias etapas do contrato de execução das obras. Parte das medidas tomadas pela administração municipal foi decidida apenas após o início das obras. As interferências das redes elétrica, de saneamento, telecomunicações e gás foram levantadas pela empresa contratada para a elaboração dos projetos em 2009 e, decorridos oito anos, diversas outras instalações de infraestrutura foram executadas pelas concessionárias, sendo necessária a contratação de novo levantamento de interferências, mas com a decisão da administração de que as alterações necessárias ao projeto para novas interferências seriam aditadas ao contrato das obras.
70.	Destarte, conclui-se que o projeto executivo utilizado para a licitação e para as obras foi, de fato, deficiente e principalmente desatualizado e que, dessa forma, a administração municipal aceitou incorrer em riscos que resultaram em atrasos durante a execução do contrato do Lote 3.1 por necessidade de diversas revisões técnicas por diferentes partes e trâmites burocráticos para permitir a continuidade das obras, em afronta ao art. 6º, inciso IX, da Lei 8.666/1993, ao art. 2º, inciso IV e parágrafo único, da Lei 12.462/2011 e a vasta jurisprudência do TCU, a exemplo dos Acórdãos 2.158/2015 (Min. Marcos Bemquerer) e 510/2012 (Min. José Múcio) , ambos do Plenário.
71.	Assim, cabe dar ciência à Prefeitura Municipal de Curitiba/PR que a licitação das obras e serviços da Linha Verde Norte do BRT de Curitiba foi realizada com base em projeto executivo desatualizado e incompleto, em desacordo com o art. 2º, inciso IV e parágrafo único, da Lei 12.462/2011, com os arts. 6º, inciso IX, e 7º, inciso I, da Lei 8.666/1993 e com vasta jurisprudência do TCU, a exemplo dos Acórdãos 2.158/2015 (Min. Marcos Bemquerer) e 510/2012 (Min. José Múcio) , ambos do Plenário, e que tal situação gerou impactos na execução do contrato pela necessidade de diversas revisões durante o curso das obras e a execução do contrato, muitas das quais deveriam ter sido realizadas antes da contratação do empreendimento, o que diminuiria a necessidade de diminuições e interrupções de ritmo de obra, realização de novos estudos e elaboração de novos projetos e rediscussão, elaboração, formalização, aprovação e retomada de execução a partir de aditivos contratuais.
72.	Quanto à potencial adoção inadequada de critérios de habilitação e julgamento das licitantes, a SMOP/Curitiba não demonstrou tecnicamente como a adoção do índice de CFD se conforma à vedação legal de exigência de capital mínimo superior a 10% do valor estimado da contratação (art. 31, § 3º, da Lei 8.666/1993) . Permanece o entendimento, portanto, que a adoção do fator multiplicativo 5 na fórmula de cálculo da Capacidade Financeira Disponível corresponde a exigir cerca de 20% do valor total estimado para o contrato como capital disponível. Além do mais, a subtração do capital calculado pelo Valor Residual Atualizado (VR) dos outros contratos vigentes da empresa equivale a exigir a disponibilidade de 20% do capital disponível não só sobre este certame, mas para o saldo de todos os seus contratos formalizados para que possa ser habilitada no certame.
73.	Vale registrar que mesmo com a adoção desse índice como forma de mitigar a ocorrência de atrasos na execução, eles ocorreram por diversas razões que poderiam ser evitadas com um planejamento adequado. O que demonstra que o índice não foi fator garantidor de tempestividade, mas enseja uma restrição à participação de outros licitantes.
74.	Assim, entende-se adequado dar ciência à Prefeitura Municipal de Curitiba/PR que a adoção de índice não usual e com exigência de capacidade financeira superior à permitida na Lei de Licitações e Contratos, para fins de verificação da qualificação econômico-financeira de interessados em participar do certame licitatório, na forma do índice denominado "Capacidade Financeira Disponível (CFD) ", afronta o art. 31, §§ 3º e 5º, da Lei 8.666/1993 e contraria o disposto nos Acórdão 434/2010-TCU-Segunda Câmara (Min. Aroldo Cedraz) , 1.265/2010-TCU-Plenário (Min. Aroldo Cedraz) e 2.495/2010-TCU-Plenário (Min. José Múcio) , sendo adequada a adoção de outra metodologia para avaliação da diminuição da capacidade operativa e da absorção de disponibilidade financeira previstas no art. 31, § 4º, da Lei 8.666/1993.
75.	Por fim, quanto a eventuais providências adotadas para abordar problemas e atrasos do empreendimento, cabe registrar a informação de que o Lote 3.1 foi concluído em julho de 2021, sob novo contrato, depois de ocorrida a rescisão do contrato original, objeto destes autos. Assim, embora a Linha Verde ainda não esteja com toda a sua funcionalidade prevista, já há notícias de ampliação do transporte público ofertado na região com o início da operação da linha do transporte coletivo Ligeirão Fagundes Varela/Pinheirinho, com uma ligação inédita entre o norte e o sul da cidade de Curitiba pela Linha Verde (BR-476) , com capacidade para atender até oito mil pessoas por dia e permitindo a integração de dezoito linhas pelas estações-tubo, além das conexões que podem ser feitas no Terminal do Pinheirinho.
76.	Portanto, entende-se que, neste ponto, não há mais que se falar em providências a serem tomadas pelos jurisdicionados para resolução de problemas de execução e atrasos do Lote 3.1 da Linha Verde Norte do BRT de Curitiba.
PROPOSTA DE ENCAMINHAMENTO
77.	Diante do exposto, submetem-se os autos à consideração superior, propondo ao Tribunal:
77.1.	dar ciência à Prefeitura Municipal de Curitiba/PR, com fundamento no art. 9°, inciso I, da Resolução-TCU 315, de 2020, que a licitação das obras e serviços da Linha Verde Norte do BRT de Curitiba foi realizada com base em projeto executivo contendo deficiências e desatualizações que deveriam ter sido atacadas antes da contratação do empreendimento, o que afronta os arts. 6º, inciso IX, e 7°, inciso I, da Lei 8.666/1993, o art. 2º, inciso IV e parágrafo único, da Lei 12.462/2011 e vasta jurisprudência do TCU, a exemplo dos Acórdãos 2.158/2015 (Min. Marcos Bemquerer) e 510/2012 (Min. José Múcio) , ambos do Plenário;
77.2.	dar ciência à Prefeitura Municipal de Curitiba/PR, com fundamento no art. 9°, inciso I, da Resolução-TCU 315, de 2020, que a adoção de índice não usual e com exigência de capacidade financeira superior à permitida na Lei de Licitações e Contratos, para fins de verificação da qualificação econômico-financeira de interessados em participar do certame licitatório, afronta o art. 31, §§ 3º e 5º, da Lei 8.666/1993 e contraria o disposto nos Acórdão 434/2010-TCU-Segunda Câmara (Min. Aroldo Cedraz) , 1.265/2010-TCU-Plenário (Min. Aroldo Cedraz) e 2.495/2010-TCU-Plenário (Min. José Múcio) ;
77.3.	informar à Prefeitura Municipal de Curitiba/PR, ao Ministério das Cidades, à Caixa Econômica Federal e à empresa Terpasul Construtora de Obras Ltda. do acórdão que vier a ser proferido, destacando que o relatório e o voto que fundamentam a deliberação podem ser acessados por meio do endereço eletrônico www.tcu.gov.br/acordaos;
77.4.	arquivar o processo, nos termos do art. 169, inciso V, c/c o art. 250, inciso I, do Regimento Interno/TCU."
	É o Relatório.

Ricardo Key Sakaguti Watanabe (36.730/OAB-PR), Hermano Ismael Emilio (34.239/OAB-PR) e outros, representando Terpasul Construtora de Obras Ltda.

Não atuou.

RELATÓRIO DE AUDITORIA. FISCOBRAS 2017. REQUALIFICAÇÃO DA LINHA VERDE NORTE DO BRT DE CURITIBA/PR. CIÊNCIA SOBRE FALHAS. ARQUIVAMENTO.

RELATÓRIO DE AUDITORIA (RA)

Unidade de Auditoria Especializada em Infraestrutura Urbana e Hídrica (AudUrbana).

Cuidam os autos de auditoria no âmbito do Fiscobras realizada em 2017 no Ministério das Cidades, na Caixa Econômica Federal e na Prefeitura de Curitiba, referente às obras de requalificação da Linha Verde Norte do BRT de Curitiba, com investimento de R$ 48.291.617,22.
2.	Os achados identificados na auditoria e questionados nas oitivas, em resumo, foram os seguintes:  (i) projeto executivo deficiente e desatualizado (achado III.1) ; (ii)  restrição à competitividade da licitação decorrente de critérios inadequados de habilitação e julgamento (achado III.2) ; (iii) providências tomadas para solucionar os problemas constatados que vinham impactando em atrasos para a conclusão e a entrega do empreendimento (achado III.3) .
3.	As oitivas foram realizadas por meio das peças de 69 a 72. As respectivas manifestações foram apresentadas ao longo das peças de 89 a 102 (Prefeitura de Curitiba - peças 98-102, MCidades - peça 92, Caixa - peça 95, empresa Terpasul - peças 89-91) .
4.	Conforme registrado pela unidade técnica, houve rescisão contratual, em agosto de 2019, da empresa Terpasul Construtora de Obras Ltda., que estava executando as obras dos lotes 3.1, 3.2 e 4.1. Em abril de 2020, foi publicado edital de concorrência para a contratação da nova empresa para a execução dos serviços do Lote 3.1 e, em julho do mesmo ano, foi homologado o processo, tendo como vencedor o Consórcio Compasa Br-Infra. O Lote 3.1 foi concluído em julho de 2021, enquanto o Lote 3.2 foi concluído em março de 2022.
5.	Os lotes 2.1, 2.2 e 4.1, estão em fase de licitação e a previsão de conclusão de todos os lotes da Linha Verde Norte é para o fim de 2024 (https://www.curitiba.pr.gov.br/noticiasespeciais/a-evolucao-da-linha-verde/17) .
6.	Embora a Linha Verde ainda não esteja com toda a sua funcionalidade prevista, existem notícias de ampliação do transporte público ofertado na região utilizado ligação inédita entre o norte e o sul da cidade de Curitiba pela Linha Verde (BR-476) , com capacidade para atender até oito mil pessoas por dia e permitindo a integração de dezoito linhas pelas estações-tubo, além das conexões que podem ser feitas no Terminal do Pinheirinho. A inauguração da nova linha teria sido possível com a conclusão do trecho do Lote 3.1 da Linha Verde Norte e das duas novas estações-tubo, Vila Olímpica e Fagundes Varela. (https://www.curitiba.pr.gov.br/noticias/linha-verde-ganha-ligeirao-que-interliga-18-linhas-e-integra-transporte-de-norte-a-sul/59787) .
7.	Portanto, não há providências pendentes de serem tomadas pelos jurisdicionados quanto ao Lote 3.1 da Linha Verde Norte do BRT de Curitiba.
8.	No que tange aos indícios de sobrepreço, deve ser acolhida a justificativa para os quantitativos dos serviços de "Transporte de material c/ caminhão basculante", avaliado nos serviços 2.1.6, 2.2.6, 2.3.6, 2.4.6, 2.5.6, 3.1.1.2 e 3.1.1.4. Quanto aos demais serviços justificados ("Revestimento com CBUQ - faixa "C", "Revestimento com CBUQ - faixa "A", "Concreto compactado a rolo Fctmk = 1,5 Mpa" e "Execução de base de brita 4-A compactado - sub-base") , foram levados em conta os quantitativos apresentados e a unidade técnica conclui pela existência de provável sobrepreço de R$ 1.578.683,15 (equivalente a 6,14% da amostra de R$ 25.719.865,23 e a 3,11% do total orçado) , conforme demonstrado na tabela de análise transcrita no relatório precedente.
9.	Não obstante, levando em conta que o desconto de preços unitários identificado no orçamento contratual em relação ao orçamento referencial, de R$ 1.442.772,17 (peça 53, p. 5) , é próximo ao valor da divergência de quantitativos que restou no orçamento e que o contrato não teve continuidade, com a sua rescisão, concordo que não se justifica a realização de audiências para apurar responsabilizações no orçamento e no contrato.
10.	Com relação à previsão no orçamento de serviços incompatíveis com o porte das obras (adoção de caminhões de pequena capacidade, 6 m³, para o transporte de materiais e serviços de escavação e carregamento manuais) , houve a realização de aditivo contratual alterando o orçamento para prever serviços de transporte com caminhões de maior capacidade, assim como a alteração da modalidade manual para os serviços de escavação e carregamento para metodologias mais compatíveis com o porte da obra e com a produtividade esperada. Portanto, essa falha foi sanada com o Aditivo Contratual 22.029/08, que, entre outras medidas, promoveu, ainda, redução de R$ 812.996,37 no orçamento com o objetivo de compatibilizar os serviços em busca de atendimento ao devido equilíbrio econômico-financeiro.
11.	Quanto à potencial adoção inadequada de critérios de habilitação e julgamento das licitantes, a SMOP/Curitiba não demonstrou tecnicamente como a adoção do índice de CFD se conforma à vedação legal de exigência de capital mínimo superior a 10% do valor estimado da contratação (art. 31, § 3º, da Lei 8.666/1993) . A adoção do fator multiplicativo 5 na fórmula de cálculo da Capacidade Financeira Disponível corresponde a exigir cerca de 20% do valor total estimado para o contrato como capital disponível. Além do mais, a subtração do capital calculado pelo Valor Residual Atualizado (VR) dos outros contratos vigentes da empresa equivale a exigir a disponibilidade de 20% do capital disponível não só sobre este certame, mas para o saldo de todos os seus contratos formalizados para que possa ser habilitada no certame.
12.	Conforme apontado pela unidade instrutora, mesmo com a adoção desse índice como forma de mitigar a ocorrência de atrasos na execução, eles ocorreram por diversas razões que poderiam ser evitadas com um planejamento adequado. O que demonstra que o índice não foi fator garantidor de tempestividade e pode ensejar restrição à participação de outros licitantes.
13.	Portanto, é adequada a proposta de dar ciência à Prefeitura Municipal de Curitiba/PR que a adoção de índice não usual e com exigência de capacidade financeira superior à permitida na Lei de Licitações e Contratos, para fins de verificação da qualificação econômico-financeira de interessados em participar do certame licitatório, na forma do índice denominado "Capacidade Financeira Disponível (CFD) ", afronta o art. 31, §§ 3º e 5º, da Lei 8.666/1993 e contraria o disposto nos Acórdão 434/2010-TCU-Segunda Câmara (Min. Aroldo Cedraz) , 1.265/2010-TCU-Plenário (Min. Aroldo Cedraz) e 2.495/2010-TCU-Plenário (Min. José Múcio) , sendo adequada a adoção de outra metodologia para avaliação da diminuição da capacidade operativa e da absorção de disponibilidade financeira previstas no art. 31, § 4º, da Lei 8.666/1993.
14.	No que concerne à incompletude e à desatualização do projeto executivo, a ausência de levantamentos, avaliações e atualizações de projetos, previamente ao início das obras, gerou impactos no andamento de etapas do contrato de execução das obras. Parte das medidas tomadas pela administração municipal foi decidida apenas após o início das obras. As interferências das redes elétrica, de saneamento, telecomunicações e gás foram levantadas pela empresa contratada para a elaboração dos projetos em 2009 e, decorridos oito anos, diversas outras instalações de infraestrutura foram executadas pelas concessionárias, sendo necessária a contratação de novo levantamento de interferências, mas com a decisão da administração de que as alterações necessárias ao projeto para novas interferências seriam aditadas ao contrato das obras.
15.	Por fim, restou comprovado que, de fato, o projeto executivo utilizado para a licitação e para as obras foi deficiente e desatualizado o que resultou em atrasos durante a execução do contrato do Lote 3.1. 
16.	Assim, cabe dar ciência à Prefeitura Municipal de Curitiba/PR que a licitação das obras e serviços da Linha Verde Norte do BRT de Curitiba foi realizada com base em projeto executivo desatualizado e incompleto, em desacordo com o art. 2º, inciso IV e parágrafo único, da Lei 12.462/2011, com os arts. 6º, inciso IX, e 7º, inciso I, da Lei 8.666/1993 e com vasta jurisprudência do TCU, a exemplo dos Acórdãos 2.158/2015 (Min. Marcos Bemquerer) e 510/2012 (Min. José Múcio) , ambos do Plenário, e que tal situação gerou impactos na execução do contrato pela necessidade de diversas revisões durante o curso das obras e a execução do contrato, muitas das quais deveriam ter sido realizadas antes da contratação do empreendimento, o que diminuiria a necessidade de diminuições e interrupções de ritmo de obra, realização de novos estudos e elaboração de novos projetos e rediscussão, elaboração, formalização, aprovação e retomada de execução a partir de aditivos contratuais.
17.	Ante o exposto, acolho a proposta uníssona da unidade técnica e voto por que o Tribunal adote a minuta de acórdão que ora submeto à apreciação deste Colegiado.
TCU, Sala das Sessões, em 17 de maio de 2023.
ANTONIO ANASTASIA 
Relator